最高法院刑事判決　　　　　　　　　　　　　　　八十七年度台上字第一八七三號
　　上　訴　人　甲○○
　　選任辯護人　葉源龍律師
　　上　訴　人　乙○○
　　　　　　　　丙○○
　　　　　　　　丁○○
右上訴人等因殺人案件，不服台灣高等法院花蓮分院中華民國八十七年三月二十四日
第二審更審判決（八十七年度上更(一)字第八號，起訴案號：台灣花蓮地方法院檢察署
八十六年度偵字第六二四號），提起上訴，本院判決如左：
    主  文
原判決撤銷，發回台灣高等法院花蓮分院。
    理  由
本件原判決認定上訴人甲○○與鄧天送係甥舅關係。緣甲○○於民國八十六年一月三
十一日為鄧天送另一外甥即張貴發責備其對於獨居於花蓮縣萬榮鄉紅葉村西寶山區鐵
皮工寮內之鄧天送，未盡妥善之照料及接濟飲食而被張貴發毆傷，甲○○竟心生怨懟
。於同日晚間八、九時許，夥同上訴人乙○○、丁○○（乙○○、丁○○係父子關係
）、丙○○等共四人步行前往上開工寮。於距該工寮約一公里處，甲○○即提議要將
鄧天送殺死，得乙○○、丁○○、丙○○等人首肯而起共同殺害鄧天送之犯意。同日
晚九、十時許，上訴人等抵達上開工寮內，即與鄧天送在工寮內喝酒；席間為鄧天送
責罵甲○○未對其善盡責任；乙○○、丁○○、丙○○等人見狀口稱：不要吵等語，
即共同揮拳毆打致鄧天送受傷倒地無反抗能力。繼分由甲○○壓制鄧天送之手，乙○
○、丁○○分別依序壓制鄧天送右腳、左腳，丙○○則持置於工寮內之圓形菜板上鄧
天送所有切菜用菜刀一把，朝鄧天送之頸部要害砍殺一刀。鄧天送受傷後掙扎，甲○
○見狀即向丙○○喊：刀子給我，甲○○即手持該把菜刀，補行對鄧天送之頸部要害
連砍殺二刀，導致鄧天送氣管、喉管斷離死亡。甲○○、乙○○、丁○○、丙○○四
人行兇後，為圖湮滅證據，共同將煙頭、火把往木板床上之棉被丟擲，希冀燒燬現供
人使用之工寮，惟僅燒燬木板床即熄火，致未得逞等情。因而撤銷第一審判決，依牽
連犯關係論處上訴人四人共同殺人罪刑，固非無見。
惟查：(一)按當事人聲請調查之證據，如法院未予調查，又未認其無調查之必要，以裁
定駁回之，或於理由內說明不予調查之理由，其所踐行之訴訟程序，自難謂非違法。
查丁○○一再辯稱：於八十六年一月三十一日至二月一日係住宿於友人楊明傑住處，
不可能參與本件犯行等語，並具狀請求傳訊同行之友人楊明傑、張永成。就此攸關丁
○○是否可能於原判認定鄧天送被害時在場參與本件犯行之事實，自有調查之必要，
原審既未調查，亦未說明不予調查之理由，尚有違誤。(二)本件原判決認定上訴人等係
於鄧天送獨居之工寮內殺死鄧天送，行兇後為圖湮滅證據，引火希冀燒燬工寮，惟未
得逞等情。並認燒燬工寮未得逞部分，係犯刑法第一百七十三條第三項、第一項之放
火燒燬現供人使用之住宅未遂罪。惟查原判決既認定該工寮係鄧天送獨居處，則鄧天
送死亡後，是否尚有他人使用？如無他人使用何以認定上訴人等係犯該條項之罪？即
有詳加調查審酌之必要。再鄧天送之屍體當時既在工寮內，上訴人等是否併企圖損壞
屍體？原審亦未加審認判斷，非但調查猶有未盡，且有理由不備之違法。(三)按修正刑
事訴訟法第九十五條規定訊問被告應先告知下列事項：一犯罪嫌疑及所犯所有罪名。
罪名經變更後，認為應變更者，應再告知。二得保持緘默，無須違背自己之意思而為
陳述。三得選任辯護人。四得請求調查有利之證據。本件原判決於訊問上訴人等時，
並未踐行上開程序，有其訊問及審判筆錄可按，難認無瑕，且於判決之結果非無影響
，自屬於法有違。上訴意旨指摘原判決不當，非無理由，應認仍有發回更審之原因。
據上論結，應依刑事訴訟法第三百九十七條、第四百零一條，判決如主文。
中      華      民      國    八十七    年      五      月    二十八    日
                              最高法院刑事第十庭
                                  審判長法官  吳  雄  銘
                                        法官  池  啟  明
                                        法官  陳  宗  鎮
                                        法官  石  木  欽
                                        法官  吳  火  川
      右正本證明與原本無異
                                              書  記  官
中      華      民      國    八十七    年      五      月    二十九    日
